ACORDAO-COMPLETO-2527301

ACÓRDÃO 3215/2022 ATA 21/2022 - SEGUNDA CÂMARA

VISTOS, relatados e discutidos estes autos de tomada de contas especial instaurada pela Coordenação de Aperfeiçoamento de Pessoal de Nível Superior (Capes) em desfavor de Tiago Strini Velho, como bolsista beneficiário do auxílio para o estudo no exterior, em face da não comprovação da boa e regular aplicação dos recursos federais repassados por meio do Termo de Compromisso BEX n.º 0247/99-5 para a especialização em teatro musical na Roosevelt University sob o valor original de R$ 85.789,43, tendo a vigência do referido auxílio sido estipulado para o período de 1º/9/1999 a 31/6/2001;
ACORDAM os Ministros do Tribunal de Contas da União, reunidos em Sessão da 2ª Câmara, ante as razões expostas pelo Relator, em:
9.1. declarar a revelia de Tiago Strini Velho, nos termos do art. 12, § 3º, da Lei n.º 8.443, de 1992;
9.2. julgar irregulares as contas de Tiago Strini Velho, nos termos dos arts. 16, III, alíneas "b", e "c", 19, caput, e 23, III, da Lei n.º 8.443, de 1992, para condená-lo ao pagamento do correspondente débito, com a atualização monetária e os juros de mora calculados desde a data informada até o efetivo recolhimento, fixando-lhe o prazo de 15 (quinze) dias, contados da notificação, para que comprove perante o Tribunal, nos termos do art. 214, III, "a", do RITCU, o recolhimento da referida dívida em favor da Coordenação de Aperfeiçoamento de Pessoal de Nível Superior, na forma da legislação em vigor, sob as seguintes condições:
	Data da Ocorrência
	Valor Original (em R$) 

	16/9/2008
	85.789,43

9.3. autorizar, caso requerido, nos termos do art. 26 da Lei n.º 8.443, de 1992, e do art. 217 do RITCU, o parcelamento da dívida fixada por este Acórdão em até 36 (trinta e seis) parcelas mensais e sucessivas, com a devida atualização monetária e os correspondentes acréscimos legais, esclarecendo ao responsável que a falta de pagamento de qualquer parcela importará no vencimento antecipado do saldo devedor, nos termos do art. 217, § 2º, do RITCU, sem prejuízo das demais medidas legais;
9.4. autorizar, desde logo, a cobrança judicial da dívida fixada por este Acórdão, nos termos do art. 28, inciso II, da Lei n.º 8.443, de 1992, diante do não atendimento à notificação; e
9.5. enviar a cópia do presente Acórdão, com o Relatório e o Voto, à Procuradoria da República no Estado de São Paulo, nos termos do § 3º do art. 16 da Lei n.º 8.443, de 1992, para o ajuizamento das ações civis e penas cabíveis.

Tomada de Contas Especial instaurada pela Coordenação de Aperfeiçoamento de Pessoal de Nível Superior (Capes) em desfavor de Tiago Strini Velho, como bolsista beneficiário do auxílio para o estudo no exterior, em face da não comprovação da boa e regular aplicação dos recursos federais repassados por meio do Termo de Compromisso BEX n.º 0247/99-5 para a especialização em teatro musical na Roosevelt University sob o valor original de R$ 85.789,43, tendo a vigência da referida bolsa sido estipulada para o período de 1º/9/1999 a 31/6/2001.

Segunda Câmara

Coordenação de Aperfeiçoamento de Pessoal de Nível Superior (Capes).

3. Responsável: Tiago Strini Velho (CPF XXX.915.458-XX).

13.1. Ministros presentes: Aroldo Cedraz (na Presidência) e Antonio Anastasia.
13.2. Ministros-Substitutos convocados: Marcos Bemquerer Costa e André Luís de Carvalho (Relator).

ANDRÉ DE CARVALHO

Trata-se de tomada de contas especial instaurada pela Coordenação de Aperfeiçoamento de Pessoal de Nível Superior (Capes) em desfavor de Tiago Strini Velho, como bolsista beneficiário do auxílio para o estudo no exterior, em face da não comprovação da boa e regular aplicação dos recursos federais repassados por meio do Termo de Compromisso BEX n.º 0247/99-5 para a especialização em teatro musical na Roosevelt University sob o valor original de R$ 85.789,43, tendo a vigência do referido auxílio sido estipulado para o período de 1º/9/1999 a 31/6/2001.
2.	Após a análise final do feito, o Auditor Federal Leonardo Marques Barcelos de Sousa lançou o seu parecer conclusivo à Peça 84, com a anuência do dirigente da Secex-TCE (Peça 85) , nos seguintes termos:
" (...) HISTÓRICO
2. Em 26/4/2018, com fundamento na IN/TCU 71/2012, alterada pela IN/TCU 76/2016 e DN/TCU 155/2016, o dirigente da instituição Coordenação de Aperfeiçoamento de Pessoal de Nível Superior autorizou a instauração da tomada de contas especial (peça 57) . O processo foi registrado no sistema e-TCE com o número 522/2018.
3. Em 11/8/1999, a Capes comunicou ao então pretenso bolsista que o seu pedido de auxílio para estudos no exterior foi atendido nos seguintes termos (peça 2, p. 4) :
a) 12 parcelas de US$ 1.100,00 a partir de setembro de 1999;
b) Pagamento de auxílio de seguro saúde no valor de US$ 800,00 anuais, juntamente com a primeira parcela da bolsa; 
c) Pagamento de taxas escolares à Roosevelt University, mediante apresentação da fatura, com os valores discriminados; 
d) Passagem aérea, trecho Chicago/Campinas.
4. Foi também informado ao responsável que a bolsa concedida poderia ser renovada, dependendo do desempenho do bolsista, não ultrapassando a duração total de 24 meses (peça 2, p. 3) . 
5. Assim, foi firmado o Termo de compromisso BEX-0247/99-5, que teve vigência de 26/8/1999 a 30/9/2001 (peça 4) . 
6. Conforme previsto inicialmente, a bolsa foi renovada nos mesmos termos iniciais, por mais 12 meses (peça 11, p. 2) , oportunidade em que foi lembrado ao bolsista que essa era a última renovação dentro do prazo máximo de 24 meses inicialmente previsto.
7. Os repasses efetivos da União totalizaram US$ 47.353,00 (peça 25) , nas seguintes datas:
	Data
	Valor (US$) 

	15/09/1999
	3.000,00

	22/09/1999
	3.300,00

	21/10/1999
	5.476,00

	22/12/1999
	3.300,00

	27/03/2000
	3.300,00

	30/03/2000
	4.457,00

	28/06/2000
	4.100,00

	25/09/2000
	3.300,00

	21/10/2000
	4.710,00

	01/12/2000
	3.300,00

	20/02/2001
	3.300,00

	15/03/2001
	4.710,00

	23/05/2001
	1.100,00

8. A título de registro, cabe deixar assente que o responsável, quando da formalização de sua solicitação de bolsa, informou à Capes que seu número de CPF era XXX.891.328-XX, número que pertence a Paulo Eduardo Velho, pai do bolsista (peça 1, p. 3) . Toda documentação relativa à bolsa concedida foi emitida com o CPF errado, inclusive o Termo de Compromisso (peça 4) . O fato foi objeto de sindicância (peça 56) e comunicado à Polícia Federal, por meio do Ofício 9/2018-AUD/GAB/PR/CAPES, de 20/3/2018 (peças 53 e 56, p. 5) .
9. Contudo, todos os registros relativos à TCE foram realizados pela CAPES no CPF correto do bolsista (CPF XXX.915.458-XX) .
10. No que se refere às tentativas da Capes de obtenção da comprovação de conclusão do curso e de retorno do bolsista ao país, em 24/8/2001, foi encaminhado e-mail ao responsável solicitando o Relatório Final e a cópia do Diploma/Certificado, bem como sugerido para que fosse solicitada a emissão da passagem aérea de retorno (peça 16) .
11. Em 6/9/2001, o bolsista encaminhou e-mail à Capes (peça 17) , consultando sobre a possibilidade de prorrogar sua bolsa por mais 6 meses ou um ano, pedido que foi indeferido pela concedente e, ainda, comunicado que, caso o bolsista decidisse permanecer no exterior para realizar outro curso, deveria devolver todo investimento feito em seu favor, tendo ainda rememorado que seu retorno ao Brasil deveria ocorrer 30 dias após o término do mestrado (peça 18) .
12. Em e-mail de 29/10/2001, o Sr. Tiago disse estar surpreso com a impossibilidade de ficar por mais um ano e que fosse algo que precisasse ser aprovado, pois desde o início informou à Capes que a duração do mestrado era de três e não de dois anos (peça 19) . Contudo, diferentemente da afirmação feita pelo Sr. Tiago, a solicitação de bolsa foi feita para o período de 01/9/1999 a 31/6/2001, que era a duração prevista do curso, conforme firmado por ele mesmo à época do pedido (peça 1, p.5) .
13. A partir de então, todas as notificações e defesas apresentadas (peças 31 a 42) orbitaram sobre o não envio da documentação comprobatória da conclusão do curso e do não retorno do bolsista ao Brasil, porém, sem a apresentação de tais comprovantes à Capes.
14. Por fim, fato que merece registro, diz respeito ao ofício encaminhado pela Sra. Lea Maria Leme Strini Velho, mãe do bolsista e sua procuradora junto à Capes, ao auditor-chefe da Capes, com referência à notificação 190/2009, em que ela informa que, caso o Sr. Tiago fosse incluído com inadimplente e a Capes enviasse o processo ao TCU, os planos de retorno ao Brasil seriam adiados para sempre (peça 42, p. 3) .
15. Acerca da quantificação do débito, o valor imputado ao bolsista foi obtido a partir da conversão do valor repassado (US$ 47.353,00) para Reais, em 16/9/2008, data da comunicação pela Capes à procuradora do responsável acerca da instauração da TCE (peça 30, p. 2) , ao câmbio de US$ 1,00 igual a R$ 1,8117, o que totalizou o valor de R$ 85.789,43 (peça 30, p. 1) . A partir de então, aplicou-se a atualização monetária pelo Sistema Débito do TCU.
16. O fundamento para a instauração da Tomada de Contas Especial, conforme consignado na matriz de responsabilização elaborada pelo tomador de contas, foi a constatação da seguinte irregularidade: 
O ex-bolsista não comprovou a conclusão de sua especialização por meio do envio do certificado nem comprovou retorno ao país, através do envio dos bilhetes de embarque.
17. O responsável arrolado na fase interna foi devidamente comunicado e, diante da ausência de justificativas suficientes para elidir a irregularidade e da não devolução dos recursos, instaurou-se a tomada de contas especial.
18. No relatório (peça 64) , o tomador de contas concluiu que o prejuízo importaria no valor original de US$ 47.353,00, o que corresponde a R$ 85.789,43, convertidos para o Real com a cotação de 16/9/2008, data da primeira notificação válida no âmbito da Tomada de Contas Especial. Embora na composição do débito tenha acrescido multa de 10%, concluindo dessa forma que o valor total seria de R$ 94.368,37, ela foi retirada do cálculo, uma vez que o débito possui natureza de ressarcimento, devendo, dessa forma, ser igual ao valor dos recursos públicos repassados.
19. Em 31/3/2020, a Controladoria-Geral da União emitiu o relatório de auditoria (peça 66) , em concordância com o relatório do tomador de contas. O certificado de auditoria e o parecer do dirigente do órgão de controle interno concluíram pela irregularidade das presentes contas (peças 67 e 68) .
20. Em 17/4/2020, o então Ministro de Estado da Educação, Sr. Abraham Weintraub, atestou haver tomado conhecimento das conclusões contidas no relatório e certificado de auditoria, bem como do parecer conclusivo do dirigente do órgão de controle interno, manifestando-se pela irregularidade das contas, e determinou o encaminhamento do processo ao Tribunal de Contas da União (peça 69) .
21. Na instrução inicial (peça 73) , analisando-se os documentos nos autos, concluiu-se pela necessidade de realização de citação para as seguintes irregularidades: 
21.1. Irregularidade 1: não comprovação da conclusão do curso no exterior financiado com recursos federais repassados pelo Capes, objeto do termo de compromisso descrito como 'Afastamento do país para realização do curso de Especialização junto a Roosevelt University, Estados Unidos, com bolsa da Capes.'.
21.1.1. Evidências da irregularidade: documentos técnicos presentes nas peças 4 e 56.
21.1.2. Normas infringidas: Art. 37, caput, c/c o art. 70, parágrafo único, da Constituição da República Federativa do Brasil, art. 93, do Decreto-Lei nº 200/1967, art. 66 e 145, do Decreto nº 93.872/1986 e parágrafo 7 do Termo de Compromisso (peça 4) .
21.1.3. Responsável: Tiago Strini Velho (CPF: XXX.915.458-XX) .
21.1.3.1. Conduta: não comprovar a conclusão do curso no exterior financiado com recursos federais, conforme exigido.
21.1.3.2. Nexo de causalidade: A não comprovação da conclusão do curso no exterior financiado com recursos federais impediu a demonstração da boa e regular aplicação dos recursos recebidos à conta do instrumento em questão.
21.1.3.3. Culpabilidade: não há excludentes de ilicitude, de culpabilidade e de punibilidade; é razoável supor que o responsável tinha consciência da ilicitude de sua conduta; era exigível conduta diversa da praticada, qual seja, comprovar a conclusão do curso no exterior. 
21.2. Irregularidade 2: não retornar ao Brasil após a conclusão do curso no exterior financiado com recursos federais repassados pelo Capes, objeto do termo de compromisso descrito como 'Afastamento do país para realização do curso de Especialização junto a Roosevelt University, Estados Unidos, com bolsa da Capes.'.
21.2.1. Evidências da irregularidade: documentos técnicos presentes nas peças 4 e 56.
21.2.2. Normas infringidas: Art. 37, caput, c/c o art. 70, parágrafo único, da Constituição da República Federativa do Brasil, art. 93, do Decreto-Lei nº 200/1967, art. 66 e 145, do Decreto nº 93.872/1986, itens 9 e 10 do Termo de Compromisso (peça 64) .
21.2.3. Responsável: Tiago Strini Velho (CPF: XXX.915.458-XX) .
21.2.3.1. Conduta: não retornar ao Brasil após a conclusão do curso no exterior financiado com recursos federais, conforme exigido.
21.2.3.2. Nexo de causalidade: O não retorno ao Brasil após a conclusão do curso no exterior impediu a demonstração da boa e regular aplicação dos recursos recebidos à conta do instrumento em questão.
21.2.3.3. Culpabilidade: não há excludentes de ilicitude, de culpabilidade e de punibilidade; é razoável supor que o responsável tinha consciência da ilicitude de sua conduta; era exigível conduta diversa da praticada, qual seja, comprovar o retorno ao Brasil após a conclusão do curso no exterior. 
21.3. Débito relacionado às irregularidades 1 e 2 e imputado ao responsável Tiago Strini Velho (CPF: XXX.915.458-XX) :
	Data de ocorrência
	Valor histórico (R$) 
	Identificador da parcela

	16/9/2008
	85.789,43
	D1

Cofre credor: Coordenação de Aperfeiçoamento de Pessoal de Nível Superior.
22. Em cumprimento ao pronunciamento da unidade (peça 75) , foi efetuada a citação do responsável, nos moldes adiante:
a) Tiago Strini Velho - promovida a citação do responsável, conforme delineado adiante:
	Comunicação: Ofício 17692/2021 - Seproc (peça 77) 
Data da Expedição: 12/5/2021
Data da Ciência: não houve (Endereço insuficiente, Desconhecido) (peças 79 e 78) 
Observação: Ofício enviado para o endereço do responsável, conforme pesquisa na base de dados no sistema da Receita Federal, custodiada pelo TCU (peça 76) .
	
	Comunicação: Ofício 47985/2021 - Seproc (peça 81) 
Data da Expedição: 27/8/2021
Data da Ciência: 31/8/2021 (peça 82) 
Nome Recebedor: Leandro Luis Aleixo
Observação: Ofício enviado para o endereço do responsável, conforme pesquisa na base de dados no sistema da Receita Federal, custodiada pelo TCU (peça 80) .
Fim do prazo para a defesa: 15/9/2021
	
23. Conforme Despacho de Conclusão das Comunicações Processuais (peça 83) , as providências inerentes às comunicações processuais foram concluídas. 
24. Transcorrido o prazo regimental, o responsável Tiago Strini Velho permaneceu silente, devendo ser considerado revel, nos termos do art. 12, § 3º, da Lei 8.443/1992.
ANÁLISE DOS PRESSUPOSTOS DE PROCEDIBILIDADE DA IN/TCU 71/2012
Avaliação de Viabilidade do Exercício do Contraditório e Ampla Defesa
25. Verifica-se que não houve o transcurso de mais de dez anos desde o fato gerador sem que tenha havido a notificação do responsável pela autoridade administrativa federal competente (art. 6º, inciso II, c/c art. 19 da IN/TCU 71/2012, modificada pela IN/TCU 76/2016) , uma vez que o fato gerador da irregularidade sancionada ocorreu em 16/10/2002 (data final para apresentação da documentação comprobatória da conclusão do curso e retorno ao Brasil) , e o responsável foi notificado sobre as irregularidades pela autoridade administrativa competente conforme abaixo:
25.1. Tiago Strini Velho, por meio do ofício acostado à peça 30, recebido em 5/10/2008, conforme AR (peça 33) .
Valor de Constituição da TCE 	
26. Verifica-se, ainda, que o valor atualizado do débito apurado (sem juros) em 1/1/2017 é de R$ 143.577,19, portanto superior ao limite mínimo de R$ 100.000,00, na forma estabelecida conforme os arts. 6º, inciso I, e 19 da IN/TCU 71/2012, modificada pela IN/TCU 76/2016. 
OUTROS PROCESSOS/DÉBITOS NOS SISTEMAS DO TCU COM OS MESMOS RESPONSÁVEIS
27. Informa-se que não foi encontrado débito imputável ao responsável em outros processos no Tribunal.
28. A tomada de contas especial está, assim, devidamente constituída e em condição de ser instruída.
EXAME TÉCNICO
Da validade das notificações:
29. Preliminarmente, cumpre tecer breves considerações sobre a forma como são realizadas as comunicações processuais no TCU. A esse respeito, destacam-se o art. 179, do Regimento Interno do TCU (Resolução 155, de 4/12/2002) e o art. 4º, inciso III, § 1º, da Resolução TCU 170, de 30 de junho de 2004, in verbis:
Art. 179. A citação, a audiência ou a notificação, bem como a comunicação de diligência, far se-ão:
I - mediante ciência da parte, efetivada por servidor designado, por meio eletrônico, fac-símile, telegrama ou qualquer outra forma, desde que fique confirmada inequivocamente a entrega da comunicação ao destinatário;
II - mediante carta registrada, com aviso de recebimento que comprove a entrega no endereço do destinatário;
III - por edital publicado no Diário Oficial da União, quando o seu destinatário não for localizado
 (...) Art. 3º As comunicações serão dirigidas ao responsável, ou ao interessado, ou ao dirigente de órgão ou entidade, ou ao representante legal ou ao procurador constituído nos autos, com poderes expressos no mandato para esse fim, por meio de:
I - correio eletrônico, fac-símile ou telegrama;
II - servidor designado;
III - carta registrada, com aviso de recebimento;
IV - edital publicado no Diário Oficial da União, quando o seu destinatário não for localizado, nas hipóteses em que seja necessário o exercício de defesa.
Art. 4º. Consideram-se entregues as comunicações:
I - efetivadas conforme disposto nos incisos I e II do artigo anterior, mediante confirmação da ciência do destinatário;
II - realizadas na forma prevista no inciso III do artigo anterior, com o retorno do aviso de recebimento, entregue comprovadamente no endereço do destinatário;
III - na data de publicação do edital no Diário Oficial da União, quando realizadas na forma prevista no inciso IV do artigo anterior.
§ 1º O endereço do destinatário deverá ser previamente confirmado mediante consulta aos sistemas disponíveis ao Tribunal ou a outros meios de informação, a qual deverá ser juntada ao respectivo processo.
 (...) 30. Bem se vê, portanto, que a validade da citação via postal não depende de que o aviso de recebimento seja assinado pelo próprio destinatário da comunicação, o que dispensa, no caso em tela, a entrega do AR em 'mãos próprias'. A exigência da norma é no sentido de o Tribunal verificar se a correspondência foi entregue no endereço correto, residindo aqui a necessidade de certeza inequívoca. 
31. Não é outra a orientação da jurisprudência do TCU, conforme se verifica dos julgados a seguir transcritos:
São válidas as comunicações processuais entregues, mediante carta registrada, no endereço correto do responsável, não havendo necessidade de que o recebimento seja feito por ele próprio (Acórdão 3648/2013-TCU-Segunda Câmara, Relator Min. José Jorge) ;
É prescindível a entrega pessoal das comunicações pelo TCU, razão pela qual não há necessidade de que o aviso de recebimento seja assinado pelo próprio destinatário. Entregando se a correspondência no endereço correto do destinatário, presume-se o recebimento da citação. (Acórdão 1019/2008-TCU-Plenário, Relator Min. Benjamin Zymler) ;
As comunicações do TCU, inclusive as citações, deverão ser realizadas mediante Aviso de Recebimento - AR, via Empresa Brasileira de Correios e Telégrafos, bastando para sua validade que se demonstre que a correspondência foi entregue no endereço correto. (Acórdão 1526/2007-TCU-Plenário, Relator Min. Aroldo Cedraz) .
32. A validade do critério de comunicação processual do TCU foi referendada pelo Supremo Tribunal Federal, nos termos do julgamento do MS-AgR 25.816/DF, por meio do qual se afirmou a desnecessidade da ciência pessoal do interessado, entendendo-se suficiente a comprovação da entrega do 'AR' no endereço do destinatário:
Ementa: agravo regimental. Mandado de segurança. Desnecessidade de intimação pessoal das decisões do tribunal de contas da união. art. 179 do regimento interno do TCU. Intimação do ato impugnado por carta registrada, iniciado o prazo do art. 18 da lei nº 1.533/51 da data constante do aviso de recebimento. Decadência reconhecida. Agravo improvido.
O envio de carta registrada com aviso de recebimento está expressamente enumerado entre os meios de comunicação de que dispõe o Tribunal de Contas da União para proceder às suas intimações.
O inciso II do art. 179 do Regimento Interno do TCU é claro ao exigir apenas a comprovação da entrega no endereço do destinatário, bastando o aviso de recebimento simples. 
Da revelia do responsável Tiago Strini Velho
33. No caso vertente, a citação do responsável se deu em endereços provenientes da base de CPFs da Receita Federal, em sistema custodiado pelo TCU. A entrega dos ofícios citatórios nesses endereços ficou comprovada (peça 82) .
34. Destaca-se que, em que pese vários elementos dos autos levarem à conclusão de que o responsável reside no exterior, as percucientes pesquisas de endereço realizadas pela Seproc dão conta de que o endereço do responsável foi atualizado na base do CPF após a primeira pesquisa. A primeira (peça 76) , aponta que a base de dados da receita tinha sido atualizada em 15/4/2021. A segunda (peça 80) , que retornou o outro endereço onde o ofício foi entregue com sucesso, foi realizada em 31/5/2021. Mesmo supostamente residindo no exterior, o responsável apresenta endereço válido e atualizado no Brasil.  
35. Nos processos do TCU, a revelia não leva à presunção de que seriam verdadeiras todas as imputações levantadas contra os responsáveis, diferentemente do que ocorre no processo civil, em que a revelia do réu opera a presunção da verdade dos fatos narrados pelo autor (Acórdão 1009/2018-TCU-Plenário, Relator Min. Bruno Dantas; 2369/2013 - TCU - Plenário, Relator Min. Benjamin Zymler e 2449/2013 - TCU - Plenário, Relator Min. Benjamin Zymler) . Dessa forma, a avaliação da responsabilidade do agente não pode prescindir da prova existente no processo ou para ele carreada. 
36. Ao não apresentar sua defesa, o responsável deixou de produzir prova da regular aplicação dos recursos sob sua responsabilidade, em afronta às normas que impõem àqueles responsáveis por dinheiro público a obrigação legal de, sempre que demandados pelos órgãos de controle, apresentar os documentos que demonstrem a correta utilização das verbas públicas, a exemplo do contido no art. 93 do Decreto-Lei 200/1967: 'Quem quer que utilize dinheiros públicos terá de justificar seu bom e regular emprego na conformidade das leis, regulamentos e normas emanadas das autoridades administrativas competentes.' 
37. Mesmo as alegações de defesa não sendo apresentadas, considerando o princípio da verdade real que rege esta Corte, procurou-se buscar, em manifestações do responsável na fase interna desta Tomada de Contas Especial, se havia algum argumento que pudesse ser aproveitado a seu favor. 
38. Os argumentos apresentados na fase interna (peças 16, 17, 19, 31, 34, 36, 37 e 42) não elidem as irregularidades apontadas.
39. Em se tratando de processo em que a parte interessada não se manifestou acerca das irregularidades imputadas, não há elementos para que se possa efetivamente aferir e reconhecer a ocorrência de boa-fé na conduta do responsável, podendo este Tribunal, desde logo, proferir o julgamento de mérito pela irregularidade das contas, conforme os termos dos §§ 2º e 6º do art. 202 do Regimento Interno do TCU. (Acórdão 2064/2011-TCU-Primeira Câmara (relator Min. Ubiratan Aguiar) , 6.182/2011-TCU-1ª Câmara (relator Min. Weber de Oliveira) , 4.072/2010-TCU-1ª Câmara (Relator Min. Valmir Campelo) , 1.189/2009-TCU-1ª Câmara (Relator Min. Marcos Bemquerer) , 731/2008-TCU-Plenário (Relator Min. Aroldo Cedraz) .
40. Dessa forma, o responsável Tiago Strini Velho deve ser considerado revel, nos termos do art. 12, § 3º, da Lei 8.443/1992, devendo as contas serem julgadas irregulares, condenando-o ao débito apurado.
Prescrição da Pretensão Punitiva
41. Vale ressaltar que a pretensão punitiva do TCU, conforme Acórdão 1441/2016-TCU-Plenário, Relator Min. Benjamin Zymler, que uniformizou a jurisprudência acerca dessa questão, subordina-se ao prazo geral de prescrição indicado no art. 205 do Código Civil, que é de dez anos, contado da data de ocorrência da irregularidade sancionada, nos termos do art. 189 do Código Civil, sendo este prazo interrompido pelo ato que ordenar a citação, a audiência ou a oitiva do responsável.
42. No caso em exame, ocorreu a prescrição, uma vez que a irregularidade sancionada ocorreu em 16/10/2002 (data final para apresentação da documentação comprobatória da conclusão do curso e retorno ao Brasil) e o ato de ordenação da citação ocorreu somente em 15/04/2021 (peça 76) .
43. Ressalte-se que, mesmo que não tivesse ocorrido a prescrição da pretensão punitiva, a jurisprudência do TCU é no sentido de não se apenar com multa o responsável inadimplente em relação a valores recebidos por meio de bolsa de estudo (v.g. Acórdãos 3.326/2019, 5.582/2018, 536/2018, 5.327/2011, 291/2010, 714/2010, 1.740/2010 e 587/2010, todos da Primeira Câmara; e 6.483/2017, 1.283/2015, 3.662/2012, 5.327/2011 e 1.440/2007, todos da Segunda Câmara) .
CONCLUSÃO
44. Em face da análise promovida na seção 'Exame Técnico', verifica-se que o responsável Tiago Strini Velho não logrou comprovar a boa e regular aplicação dos recursos. Instado a se manifestar, optou pelo silêncio, configurando a revelia, nos termos do § 3º, do art. 12, da Lei 8.443/1992. Ademais, inexistem nos autos elementos que demonstrem a boa-fé do responsável ou a ocorrência de outras excludentes de culpabilidade.
45. Verifica-se também que houve a prescrição da pretensão punitiva, conforme análise já realizada.
46. Tendo em vista que não constam dos autos elementos que permitam reconhecer a boa-fé do responsável, sugere-se que as suas contas sejam julgadas irregulares, nos termos do art. 202, § 6º, do Regimento Interno do TCU, com a imputação do débito atualizado monetariamente e acrescido de juros de mora, nos termos do art. 202, § 1º do Regimento Interno do TCU, descontado o valor eventualmente recolhido.
47. Por fim, como não houve elementos que pudessem modificar o entendimento acerca das irregularidades em apuração, mantém-se a matriz de responsabilização presente na peça 72.
PROPOSTA DE ENCAMINHAMENTO
48. Diante do exposto, submetemos os autos à consideração superior, propondo ao Tribunal:
a) considerar revel o responsável Tiago Strini Velho (CPF: XXX.915.458-XX) , para todos os efeitos, dando-se prosseguimento ao processo, com fulcro no art. 12, § 3º, da Lei 8.443/1992; 
b) julgar irregulares, nos termos dos arts. 1º, inciso I, 16, inciso III, alíneas b e c, da Lei 8.443/1992, c/c os arts. 19 e 23, inciso III, da mesma Lei, as contas do responsável Tiago Strini Velho (CPF: XXX.915.458-XX) , condenando-o ao pagamento da importância a seguir especificada, atualizada monetariamente e acrescida dos juros de mora, calculadas a partir das datas discriminadas até a data da efetiva quitação do débito, fixando-lhe o prazo de quinze dias, para que comprove, perante o Tribunal, o recolhimento das referidas quantias aos cofres da Coordenação de Aperfeiçoamento de Pessoal de Nível Superior, nos termos do art. 23, inciso III, alínea 'a', da citada Lei, c/c o art. 214, inciso III, alínea 'a', do Regimento Interno do TCU.  
Débito relacionado ao responsável Tiago Strini Velho (CPF: XXX.915.458-XX) :
	Data de ocorrência
	Valor histórico (R$) 

	16/9/2008
	85.789,43

c) autorizar, desde logo, a cobrança judicial das dívidas, caso não atendida a notificação, na forma do disposto no art. 28, inciso II, da Lei 8.443/1992;
d) autorizar também, desde logo, se requerido, com fundamento no art. 26, da Lei 8.443, de 1992, c/c o art. 217, §§ 1º e 2º do Regimento Interno do TCU, o parcelamento da dívida em até 36 parcelas, incidindo, sobre cada parcela, corrigida monetariamente, os correspondentes acréscimos legais, fixando-lhe o prazo de quinze dias, a contar do recebimento da notificação, para comprovar, perante o Tribunal, o recolhimento da primeira parcela, e de trinta dias, a contar da parcela anterior, para comprovar os recolhimentos das demais parcelas, devendo incidir, sobre cada valor mensal, atualizado monetariamente, os juros de mora devidos, no caso do débito, na forma prevista na legislação em vigor, alertando o responsável de que a falta de comprovação do recolhimento de qualquer parcela importará o vencimento antecipado do saldo devedor, nos termos do § 2º do art. 217 do Regimento Interno deste Tribunal; 
e) enviar cópia do Acórdão a ser prolatado à Procuradoria da República no Estado de São Paulo, nos termos do § 3º do art. 16 da Lei 8.443/1992, c/c o § 7º do art. 209 do Regimento Interno do TCU, para adoção das medidas cabíveis; e
f) enviar cópia do Acórdão que vier a ser proferido ao Coordenação de Aperfeiçoamento de Pessoal de Nível Superior e ao responsável, para ciência;
g) informar à Procuradoria da República no Estado de São Paulo, ao Coordenação de Aperfeiçoamento de Pessoal de Nível Superior e ao responsável que a presente deliberação, acompanhada do Relatório e do Voto que a fundamenta, está disponível para a consulta no endereço www.tcu.gov.br/acordaos, além de esclarecer que, caso requerido, o TCU poderá fornecer sem custos as correspondentes cópias, de forma impressa; e
h) informar à Procuradoria da República no Estado de São Paulo que, nos termos do parágrafo único do art. 62 da Resolução TCU 259/2014, os procuradores e membros do Ministério Público credenciados nesta Corte podem acessar os presentes autos de forma eletrônica e automática, ressalvados apenas os casos de eventuais peças classificadas como sigilosas, as quais requerem solicitação formal."
3.	Enfim, por intermédio do Exmo. Sr. Procurador Sérgio Ricardo Costa Caribé, o MPTCU divergiu da aludida proposta da unidade técnica, tendo consignado, para tanto, o seu parecer à Peça 86 nos seguintes termos:
" (...) Trata-se de tomada de contas especial (TCE) instaurada pela Coordenação de Aperfeiçoamento de Pessoal de Nível Superior (Capes) em razão da não comprovação da regular aplicação dos recursos repassados pela União por intermédio do Termo de Compromisso BEX-0247/99-5, firmado entre a Capes e Tiago Strini Velho, referente à bolsa de estudos no exterior, o qual possuiu como objeto o afastamento do país para a realização do 'curso de Especialização junto à Roosevelt University, [nos] Estados Unidos, com bolsa da Capes' (peça 4) .
2. O instrumento vigeu no período compreendido entre 26/8/1999 e 30/9/2001. Os repasses da União foram efetuados entre os meses de setembro de 1999 e maio de 2001, tendo totalizado o montante de US$ 47.353,00. 
3. No relatório de TCE, o tomador de contas concluiu pela ocorrência de dano ao erário no valor original de R$ 85.789,43, correspondente ao importe total que foi transferido (em Dólares Americanos) , convertido para Reais em 16/9/2008, data da primeira notificação por meio da qual a Capes deu ciência à procuradora do responsável acerca da instauração desta TCE (peça 30, p. 2) .  A responsabilidade pelo ressarcimento do débito foi atribuída ao Sr. Tiago Strini Velho, beneficiário dos recursos federais (peça 64, p. 4) .
4. No âmbito do TCU, após ter sido efetuada a regular citação do responsável no seu endereço constante da base de dados da Receita Federal do Brasil custodiada pelo TCU (atualizado em maio do presente ano, peça 80) , o responsável não se manifestou quanto às irregularidades que lhe foram atribuídas. 
5. Após a análise dos elementos constantes dos autos, a Secretaria de Controle Externo de Tomada de Contas Especial (Secex-TCE) propôs, resumidamente, em pronunciamentos convergentes, considerar revel o Sr. Tiago Strini Velho, julgar irregulares suas e condená-lo ao ressarcimento do montante de débito apurado (peças 84, p. 8-9; e 85) . Deixou-se de propor a cominação da multa prevista no artigo 57 da Lei 8.443/1992 em razão da constatação da incidência da prescrição da pretensão punitiva do TCU.
6. Conforme se pode observar, as falhas que ensejaram a instauração desta TCE concretizaram-se no ano de 2002, no momento em que expirou o prazo de que dispunha o responsável para efetuar a comprovação da realização do curso de especialização custeado com os recursos transferidos pela Capes. Examinam-se, portanto, irregularidades cometidas há mais de dez anos, o que justifica, em meu sentir, que se apure a incidência da prescrição da pretensão de ressarcimento aos cofres públicos, sobretudo em face da evolução da jurisprudência do Supremo Tribunal Federal (STF) a respeito da matéria.
7. Registro que, em diversas oportunidades, ao promover minuciosa e detida análise do tema, defendi que a prescrição da pretensão de ressarcimento ao erário deve seguir as regras estabelecidas no Código Civil atualmente vigente. Cito, como exemplo, os pareceres emitidos nos autos do TC Processo 000.012/2020-3, da relatoria do Ministro Vital do Rêgo; do TC Processo 036.485/2019-5, da relatoria do Ministro-Substituto Marcos Bemquerer Costa; do TC Processo 020.232/2017-9, da relatoria do Ministro-Substituto Weder de Oliveira; do TC Processo 031.091/2013-0, da relatoria do Ministro Benjamin Zymler; do TC  Processo 004.030/2017-6, da relatoria do Ministro-Substituto André Carvalho; do TC Processo 029.107/2019-9, da relatoria do Ministro Raimundo Carreiro; do TC  Processo 006.359/2019-1, da relatoria do Ministro Augusto Nardes; do TC Processo 017.162/2007-1, da relatoria do Ministro Aroldo Cedraz; do TC Processo 035.278/2015-3, da relatoria do Ministro-Substituto Augusto Sherman Cavalcanti; do TC Processo 000.071/2020-0, da relatoria do Ministro Jorge Oliveira; do TC Processo 027.487/2017-2, da relatoria do Ministro Walton Alencar Rodrigues; e do TC Processo 018.978/2012-6, da relatoria do Ministro Bruno Dantas.
8. Nos pareceres lançados nos referidos processos, sustentei que, em razão de seu caráter genérico e da ausência de normas específicas que disciplinem o assunto, o art. 205 do Código Civil - que constitui a regra geral de prescrição - deve incidir, a priori, em todas as situações para as quais a lei não tenha estabelecido prazo inferior. As normas de direito civil, notadamente as insertas na parte geral do Código Civil, por sua abrangência e estofo em sólidos princípios de direito, devem orientar a aplicação do Direito em todos os ramos, quando não conflitantes com matérias especificamente reguladas. Assim, na inexistência de norma específica para a hipótese, entendo que devem incidir as regras da Lei 10.406/2002.
9. Compreendo, ademais, que a regra do art. 205 do Código Civil, conquanto inespecífica, é perfeitamente compatível com as normas que, desde muito, regem o procedimento de controle externo. E, neste passo, para que não se afrontem a harmonia e o caráter sistêmico de suas normas, o Código Civil também pode e deve servir de parâmetro para o regramento de outras questões, como, por exemplo, e no que couber: as causas de suspensão previstas nos arts. 198 e 200; as causas interruptivas do art. 202, incisos I e VI; o recomeço da contagem do prazo estabelecido no art. 202, parágrafo único; a prescrição intercorrente prevista no art. 202, parágrafo único; os efeitos da interrupção efetuada contra devedor solidário, ex vi do art. 204, § 1º, in fine; o prazo geral de dez anos previsto no art. 205; e o dever de guarda de documentos de que trata o art. 1.194.
10. Ciente de que a egrégia Corte de Contas da União continua a adotar a tese da imprescritibilidade da pretensão de ressarcimento (v.g. Acórdão 5236/2020-TCU-Plenário, 11.839/2020-TCU-2ª Câmara, 18/2021-TCU-1ª Câmara e 120/2021-TCU-Plenário) , peço vênias para ratificar  o posicionamento externado nos pareceres acima referenciados, de que o exame da ocorrência da prescrição da pretensão de ressarcimento aos cofres públicos - instrumentalizada nos processos de contas que tramitam no TCU - deve ter como parâmetro o prazo geral de prescrição indicado no art. 205 da Lei 10.406/2002, contado a partir da data de ocorrência da irregularidade que deu origem ao débito, em consonância com o art. 189 da mesma lei.
11. Isso posto, passo ao exame da ocorrência da prescrição da pretensão de ressarcimento no caso concreto. Considerando que as regras aplicáveis à prescrição da pretensão punitiva, nos termos do Acórdão 1441/2016-TCU-Plenário, são as mesmas que ora proponho para a análise da prescrição da pretensão de ressarcimento ao erário; considerando que, in casu, as irregularidades que ensejaram a aplicação de sanção são as mesmas que deram causa à condenação em débito, assim como são as mesmas as causas interruptivas e demais variáveis; entendo cabível a análise em conjunto da ocorrência da prescrição para ambas pretensões. 
12. Tendo tais balizas como parâmetro para o exame da matéria, concluo pela consumação da prescrição da pretensão de ressarcimento ao erário neste processo. Conforme se verifica a partir dos elementos constantes dos autos, as irregularidades que ensejaram o débito no caso vertente se materializaram no exercício de 2002, o qual abrangeu a data final para comprovação da realização do curso de especialização. Assim, o prazo prescricional de dez anos se verificou, sem que fosse interrompido pelo ato que autorizou a citação do responsável, expedido somente em 15/4/2021 (peça 75) . 
13. Por conseguinte, nos termos do art. 212 do Regimento Interno do TCU (RI/TCU) , as presentes contas devem ser arquivadas, sem julgamento de mérito. Sem embargo, caso o Tribunal de Contas da União, numa análise perfunctória e não exauriente, entenda que as irregularidades guardam correspondência com quaisquer condutas tipificadas na Lei 8.429/1992, deve promover o encaminhamento do acórdão que vier a ser proferido ao Ministério Público Federal, para que adote as medidas que entender cabíveis.
14. Admitindo que o Tribunal possa não acolher a tese de prescrição por mim apresentada, em atenção ao parágrafo 2º do artigo 62 do RI/TCU, no que tange ao mérito, anuo à análise da Secex-TCE no sentido de que tanto a irregularidade indicada pelo tomador de contas quanto a responsabilidade do Sr. Tiago Strini Velho restaram devidamente caracterizadas nos autos. 
15. Consoante consta do relatório de TCE, o Sr. Tiago Strini Velho não apresentou o relatório final com resultados da ação educacional, tampouco a cópia do diploma de conclusão do curso de especialização, o que inviabilizou a comprovação de sua efetiva realização. Além disso, o responsável não comprovou ter retornado ao Brasil para exercer atividades ligadas aos temas estudados, condição que constituiu pré-requisito para a liberação dos recursos da bolsa de estudos que lhe foi concedida.  
16. Impende ressaltar que as obrigações inobservadas pelo Sr. Tiago Strini Velho constaram expressamente dos itens 7 e 9 do Termo de Compromisso BEX-0247/99-5, por ele assinado. Na fase interna desta TCE, suas justificativas foram consideradas insuficientes pela área técnica da entidade concedente, o que resultou na manutenção da responsabilização inicialmente delineada. De igual modo, neste momento processual, tratando-se de processo em que não houve manifestação da parte interessada, não há elementos aptos a desconstituir as irregularidades verificadas.
17. Portanto, considerando-se tão somente a falha relacionada à não comprovação da efetiva realização do curso objeto do termo de compromisso, como também do não regresso do responsável ao Brasil para o exercício de atividades correlacionadas à aduzida ação de capacitação tratada neste processo, seria apropriada a proposta de encaminhamento ofertada pela Secex-TCE. Nada obstante, conforme explanação contida ao longo deste parecer, entendo que restou consumada a prescrição das pretensões punitiva e de ressarcimento aos cofres públicos, o que deve ensejar o arquivamento dos autos. 
18. Diante do exposto, com as vênias de estilo por dissentir do encaminhamento formulado pela unidade técnica, este membro do Ministério Público de Contas junto ao TCU manifesta-se no sentido de que seja arquivado o presente processo, sem julgamento do mérito, nos termos do art. 212 do Regimento Interno do TCU (RI/TCU) , sem prejuízo de que, caso o Tribunal entenda pertinente, envie cópia do acórdão a ser prolatado, bem como do relatório e do voto que o fundamentarem, ao Ministério Público Federal."
É o Relatório.

não há.

Procurador Sergio Ricardo Costa Caribé.

TOMADA DE CONTAS ESPECIAL. CAPES. BOLSA DE ESTUDOS. AUSÊNCIA DE APRESENTAÇÃO DO CERTIFICADO DE CONCLUSÃO DO CURSO E DE COMPROVAÇÃO DO RETORNO AO BRASIL. CITAÇÃO. REVELIA. PRESCRIÇÃO DA PRETENSÃO PUNITIVA. CONTAS IRREGULARES. DÉBITO. COMUNICAÇÃO.

TOMADA DE CONTAS ESPECIAL (TCE)

Secretaria de Controle Externo de Tomada de Contas Especial (Secex-TCE).

Trata-se de tomada de contas especial instaurada pela Coordenação de Aperfeiçoamento de Pessoal de Nível Superior (Capes) em desfavor de Tiago Strini Velho, como bolsista beneficiário do auxílio para o estudo no exterior, em face da não comprovação da boa e regular aplicação dos recursos federais repassados por meio do Termo de Compromisso BEX n.º 0247/99-5 para a especialização em teatro musical na Roosevelt University sob o valor original de R$ 85.789,43, tendo a vigência do referido auxílio sido estipulado para o período de 1º/9/1999 a 31/6/2001.
2.	Como visto, a partir do Relatório de TCE n.º 1/2019 (Peça 64) , o tomador de contas assinalou a responsabilidade em desfavor de Tiago Strini Velho pelo débito sob o valor original de R$ 94.368,37 diante da falta de apresentação do certificado de conclusão do curso de especialização, além da falta de comprovação do retorno ao Brasil após o término da vigência da bolsa de estudos.
3.	De todo modo, no âmbito do TCU, a Secex-TCE promoveu a citação de Tiago Strini Velho pelo dano ao erário sob o valor de R$ 85.789,43, tendo reduzido o valor originalmente apurado pelo tomador de contas, ao visualizar a indevida inclusão da multa em 10% pelo inadimplemento contratual do aludido responsável.
4.	A despeito, contudo, da regular citação, o responsável não apresentou as suas alegações de defesa, nem efetuou, tampouco, o recolhimento do débito, passando à condição de revel perante o TCU, nos termos do art. 12, § 3º, da Lei n.º 8.443, de 1992.
5.	De todo modo, após a análise final do feito, a unidade técnica propôs a irregularidade das contas do aludido responsável para condená-lo ao pagamento do correspondente débito, sem prejuízo de deixar, contudo, de promover a aplicação da subsequente multa legal diante da prescrição da pretensão punitiva do TCU.
6.	O Parquet especial divergiu, contudo, da aludida proposta da unidade técnica, tendo sugerido, assim, o arquivamento da presente tomada de contas especial, ante a cogitada ausência dos pressupostos de constituição e de desenvolvimento válido e regular do processo, em face da prescrição da pretensão de punição e de ressarcimento pelo TCU, sem prejuízo, todavia, de, subsidiariamente, manifestar a sua anuência, no eventual julgamento de mérito, à aludida proposta da unidade técnica.
7.	O TCU pode incorporar o parecer da unidade técnica a estas razões de decidir.
8.	Bem se sabe que, em consonância, por exemplo, com os Acórdãos 3.898/2019, 4.997/2019, 3.995/2020 e 4.002/2020, da 2ª Câmara, a jurisprudência do TCU estaria firmada no sentido da pessoal responsabilidade do beneficiário da bolsa pela comprovação da boa e regular aplicação dos recursos captados sob a custódia do poder público federal, submetendo todo aquele que arrecada, utiliza ou gerencia esses recursos públicos ao dever de demonstrar o correto emprego dos correspondentes valores, nos termos dos arts. 70, parágrafo único, e 37, caput, da Constituição de 1988 e do art. 93 do Decreto-Lei n.º 200, de 1967.
9.	Por esse ângulo, em função da ausência de elementos capazes de demonstrar a boa e regular aplicação dos recursos federais ante a ausência de efetiva demonstração do nexo causal entre os recursos federais aportados e os supostos dispêndios incorridos no âmbito da referida bolsa de estudos, restou configurada a ofensa não só às regras legais, mas também aos princípios basilares da administração pública, já que, ao final e ao cabo, o responsável deixou de prestar a devida satisfação à sociedade sobre o efetivo emprego dos recursos públicos postos à sua disposição, e, desse modo, restaria confirmada a presunção legal de dano ao erário em face do eventual desvio ou desperdício dos respectivos recursos federais, restando por aí adequada a proposta da unidade técnica para a condenação da responsável em débito, sem prejuízo de deixar, todavia, de lhe aplicar a subsequente multa legal diante da anunciada prescrição da pretensão punitiva do TCU.
10.	Eis que subsistiria a referida prescrição da pretensão punitiva do TCU, já que, nos termos do Acórdão 1441/2016-TCU-Plenário, teria ocorrido o transcurso superior a dez anos entre a ordem para a citação no âmbito do TCU, em 15/4/2021 (Peça 75) , e a data fatal para a apresentação do certificado de conclusão do curso e da comprovação de retorno ao Brasil, em 2001 (Peças 2 e 4) .
11.	Por meio, aliás, do aludido Acórdão 1.441/2016 proferido na Sessão Extraordinária de 8/6/2016, o Plenário do TCU firmou o seu entendimento no sentido de que a prescrição da pretensão punitiva deve seguir a regra geral do prazo decenal, contado a partir do fato, em linha com o art. 205 do Código Civil brasileiro, interrompendo a contagem do aludido prazo com a ordem de citação, nos termos do art. 240, caput, da Lei n.º 13.105 (Código Processual Civil) , de 2015.
12.	Sem prejuízo, no entanto, do respeito a esse entendimento do Tribunal, deve ser reiterada a minha ressalva já registrada em vários outros julgados do TCU no sentido de que, na ausência de lei específica, o TCU não deveria aplicar qualquer prazo prescricional sobre a referida pretensão punitiva ou, então, na pior das hipóteses, o Tribunal deveria aplicar a regra prescricional fixada pela Lei n.º 9.873, de 1999, não só porque ela trata diretamente de prescrição no âmbito do direito administrativo sancionador, mas também porque, entre outras medidas, a aludida lei manda aplicar o prazo prescricional penal, quando a infração administrativa também configure crime, além de determinar expressamente que, diante do ilícito continuado ou permanente, a contagem do prazo deve iniciar no dia da cessação do aludido ilícito.
13.	A despeito, então, de registrar essa minha posição pessoal, o TCU deve deixar de pugnar pela pronta aplicação da multa legal em desfavor do aludido responsável a partir do entendimento fixado pelo aludido Acórdão 1441/2016-TCU-Plenário.
14.	Não subsistiria, de todo modo, a eventual necessidade de promover o retorno do presente processo para buscar a citação de outros eventuais responsáveis, estando esse entendimento, aliás, em plena sintonia com a jurisprudência fixada pelo TCU a partir, por exemplo, dos Acórdãos 4.002/2020 e 5.297/2013, da 2ª Câmara, e dos Acórdãos 1.170/2017 e 1.223/2015, do Plenário, já que a ausência dessa nova citação não resultaria em prejuízo à defesa do atual responsável, não só porque o presente processo já estaria em plenas condições de efetivo julgamento pelo TCU, mas também porque a solidariedade passiva seria legalmente erigida em favor do ente estatal credor, e não das eventuais pessoas privadas devedoras, podendo, se for o caso, o atual condenado ajuizar a superveniente ação regressiva em desfavor de outros eventuais responsáveis supostamente coobrigados.
15.	Contudo, como a malsinada irregularidade configuraria a eventual conduta dolosa no sentido de efetivamente facilitar, permitir ou concorrer para que pessoa física ou jurídica privada incorpore ou utilize, de forma indevida, rendas, verbas ou valores integrantes do acervo patrimonial da administração pública, sem a observância das formalidades legais ou regulamentares aplicáveis, resultando no eventual ilícito doloso de improbidade administrativa causador do aludido prejuízo ao erário, nos termos, por exemplo, do art. 10, I e II, da Lei n.º 8.429, de 1992, com a alteração promovida pela Lei n.º 14.230, de 2021, a eventual prescrição da ação de ressarcimento ao erário também não subsistiria, estando esse entendimento em plena consonância com a jurisprudência fixada pelo STF no bojo do RE 852.475-SP, com o trânsito em julgado a partir de 6/12/2019, diante da Tese de Repercussão Geral n.º 897 no sentido de que "São imprescritíveis as ações de ressarcimento ao erário fundadas na prática de ato doloso tipificado na Lei de Improbidade Administrativa".
16.	Importante destacar, enfim, que, como não restou comprovado o retorno do bolsista ao Brasil, após o término da vigência do referido auxílio, deixando de oferecer, assim, a esperada contrapartida científico-acadêmica em prol da sociedade brasileira a partir dos estudos custeados pelos aludidos recursos públicos federais, o responsável merece ser condenado pelo TCU, nos termos do art. 16, III, alíneas "b" e "c", da Lei nº 8.443, de 1992, em sintonia com a jurisprudência fixada pelo TCU a partir, por exemplo, do Acórdão 3553/2014-TCU-Segunda Câmara.
17.	O TCU deve julgar irregulares, portanto, as contas de Tiago Strini Velho para condená-lo ao pagamento do correspondente débito, sem prejuízo de deixar, contudo, de lhe aplicar a multa legal ante a anunciada prescrição da pretensão punitiva do Tribunal.
Ante o exposto, voto pela prolação do Acórdão ora submetido a este Colegiado.
TCU, Sala das Sessões, em 28 de junho de 2022.
Ministro-Substituto ANDRÉ LUÍS DE CARVALHO 
Relator